【裁判字號】    97,審重訴,212
【裁判日期】    990414
【裁判案由】    侵權行為損害賠償
【裁判全文】
臺灣臺北地方法院民事判決           97年度審重訴字第212號
原      告  有祥興興業股份有限公司
法定代理人  乙○○
訴訟代理人  丁榮聰律師
被      告  甲○○
訴訟代理人  張和怡律師
上列當事人間請求侵權行為損害賠償事件，本院於民國98年12月
22日言詞辯論終結，判決如下：
    主      文
原告之訴及假執行之聲請均駁回。
訴訟費用由原告負擔。
    事實及理由
一按訴狀送達後，原告不得將原訴變更或追加他訴。但請求之基
  礎事實同一者，不在此限，民事訴訟法第255條第1項第2 款定
  有明文。所謂請求之基礎事實同一，係指變更或追加之訴與原
  訴之原因事實有其共同性，先後所為請求之主張在社會生活上
  可認為有共通性或關連性，而就原請求之訴訟及證據資料於相
  當程度範圍內具有同一性或一體性，在審理時得加以利用，俾
  先後兩請求可在同一程序得加以解決，以避免重複審理，庶能
  統一解決紛爭，用符訴訟經濟者即屬之（最高法院96年度台上
  字第471 號判決意旨參照）。原告於起訴時係主張其因被告之
  詐欺及背信行為受有損害，依民法第184條第1項後段規定，請
  求被告賠償日幣53,834,000元，嗣減縮請求金額為日幣35,959
  ,260元，另追加新訴，備位主張倘訴外人日商TMT Machinery,
  Inc.（下稱TMT公司）方為被告詐欺行為之受害人，則TMT公司
  對被告有侵權行為損害賠償請求權及不當得利返還請求權，因
  其為TMT公司之債權人，TMT公司怠於行使權利，其得代位 TMT
  公司請求被告賠償或返還不當得利，並由其代位受領等語。核
  其追加之新訴，請求權之所由生係與舊訴本於同一侵權行為，
  新、舊訴之證據資料實具有共通性，合於前開規定，應予准許
  。
二原告起訴主張：
  (一)被告自民國90年9月22日起至92年8月底止擔任伊副總經理兼
    國際事業部總經理，負責處理伊與TMT 公司間之居間合約。
    被告於任職期間，居間媒介TMT 公司與訴外人南亞塑膠股份
    有限公司（下稱南亞公司）等人簽訂如附表1 所示之機械設
    備銷售合約，TMT公司就該4筆交易即負有給付伊佣金之義務
    。
  (二)詎被告於92年8 月底離職後，竟意圖為自己不法所有，委由
    其岳母即訴外人李盧寶玫於93年4 月27日在 SAINT VINCENT
    AND THE GRENADINES設立與伊英文名稱相同之境外公司YEOU
    SHYANG SHING CO., LTD.，復以該境外公司名稱，於同年 5
    月間向建華商業銀行（現改為永豐商業銀行）忠孝分行申設
    戶名「YEOU SHYANG SHING CO., LTD.」、帳號00000000000
    000號之境外金融帳戶（下稱系爭OBU帳戶）。被告並於93年
    5月底至94年9月間，陸續向TMT 公司佯稱其應給付伊之佣金
    入款帳戶為系爭OBU帳戶，致TMT公司陷於錯誤，分別將應給
    付伊之佣金，匯款至系爭OBU 帳戶，各該匯款日、匯款金額
    均如附表2所示。被告施用詐術使TMT公司錯誤交付佣金計日
    幣35, 959,260 元予被告，而未交付予伊，致伊受有損害，
    爰依民法第184條第1項後段規定請求被告賠償。
  (三)又被告於離職前之92年7 月23日以簽呈承諾於離職後處理伊
    與TMT公司間之追索佣金事務，是被告於離職後仍負有向TMT
    公司追討佣金之義務。被告前開行為違反為伊追索佣金之義
    務，並致伊受有損害，伊亦得依民法第544 條規定，請求被
    告賠償伊所受損害。
  (四)退步言之，縱認伊並未因被告之侵權行為受有損害，然 TMT
    公司對伊負有給付佣金之義務，又被告施用詐術，向TMT 公
    司詐騙日幣35,959,260元，TMT 公司對被告即有侵權行為損
    害賠償請求權及不當得利返還請求權存在，TMT 公司怠於行
    使權利，伊為保全對TMT公司之債權，自得依民法第242條規
    定，以伊之名義代位TMT 公司行使對被告之前開權利，請求
    被告給付日幣35,959,260元予TMT 公司，並由伊代為受領。
  (五)先位聲明為：
    1.被告應給付原告日幣35,959,260元，及自起訴狀繕本送達
      翌日起至清償日止，按年息百分之5計算之利息。
    2.願供擔保請准宣告假執行。
  (六)備位聲明為：
    1.被告應給付TMT 公司日幣35,959,260元，及自起訴狀繕本
      送達翌日起至清償日止，按年息百分之5 計算之利息，並
      由原告代為受領。
    2.願供擔保請准宣告假執行。
三被告則抗辯：
  (一)伊於92年7 月23日所提出之簽呈，僅為節省公司稅款而向上
    級請示，請上級及早規劃欲通知TMT 公司匯款之海外帳戶，
    並非表示伊於離職後對TMT 公司匯付佣金之作業仍有追索義
    務。伊於離職後既無為原告追索佣金之義務，自無違反委任
    契約之餘地。
  (二)另伊所為詐欺行為之受害人為TMT 公司，而非原告，原告自
    不得對伊主張侵權行為損害賠償請求權；況TMT 公司所為給
    付對原告不生清償效力，原告仍得依其與TMT 公司間之契約
    ，請求TMT 公司給付佣金，其並未因此受有損害。退步言之
    ，縱認原告有權訴請被告賠償，因原告至遲於94年1月6日即
    已知悉TMT公司於93年12月20日匯款至系爭OBU帳戶，並於93
    年12月間知悉伊以李盧寶玫名義在建華商業銀行設立該 OBU
    帳戶，卻遲至97年8月7日方提起本件訴訟，其侵權行為損害
    賠償請求權已罹於時效而消滅。
  (三)再者，原告於94年1月7日通知TMT公司系爭OBU帳戶非其所有
    ，並於94年3月8日通知TMT公司其未收到TMT公司匯出之佣金
    ，足證TMT公司於94年3月8日即知損害之發生，依民法第197
    條規定，TMT 公司對伊之損害賠償請求權已於96年3月8日罹
    於時效而消滅。原告於98年12月8日始代位行使TMT公司對伊
    之侵權行為損害賠償請求權，伊亦得拒絕賠償。
  (四)又代位權之行使應以債務人陷於無資力為要件，惟TMT 公司
    為世界上最大之合成纖維機械製造商，資本額為日幣4億5千
    萬元，其資力應無可質疑，而無陷於無資力之情形，是原告
    顯無保全債權之必要，不合代位權行使之要件。
  (五)聲明為：
    1.原告之訴駁回。
    2.如受不利判決，願供擔保請准宣告免為假執行。
四兩造不爭執之事項：
  (一)緣被告原為訴外人麟鑫貿易有限公司（下稱麟鑫貿易公司）
    總經理，自民國83年起即為日本帝人製機株式會社之機械設
    備及備品代理商。而被告於90年9 月轉任原告（英文名稱為
    YEOU SHYANG SHING CO.,LTD.）副總經理兼國際事業部總經
    理時，即將上開帝人製機株式會社（其嗣與村田機械株式會
    社、東麗工程株式會社於91年4月合併為TMT機械株式會社，
    即前述TMT 公司）機械設備及備品代理權轉介至原告，原告
    因而與帝人製機株式會社於90年12月27日訂立「促進銷售基
    本契約」（見本院卷第114-116 頁），原告並委任被告全權
    處理為帝人製機株式會社及其嗣與他公司合併成之TMT 公司
    尋找海外買主、原告於居間媒介買賣雙方成立買賣契約後，
    向帝人製機株式會社（含嗣後之TMT 公司）收取代理商佣金
    之事務。被告自上時起至92年8 月底止任職期間內，居間媒
    介TMT公司與南亞公司等訂立如附表1所示之機械設備銷售合
    約，TMT公司就該4筆交易應支付原告佣金計日幣52,046,000
    元。
  (二)被告於92年8 月底自原告離職後，明知原告僅有一戶名「
    YEOU SHYANG SHING CO.,LTD.」、帳號000000000000華南商
    業銀行中山分行（下稱華南銀行中山分行）帳戶，其竟基於
    意圖為自己不法所有之概括犯意，先委由不知情之岳母李盧
    寶玫於93年4月27日在SAINT VINCENT AND THE GRE NADINES
    （即聖文森）設立與原告英文名稱相同之「YEOU SHYANG
    SHING CO.,LTD.」境外公司，並以該境外公司名稱，於93年
    5 月24日向建華商業銀行（現改為永豐商業銀行）申設系爭
    OBU帳戶供被告使用。被告即於93年5月底某日至94年9 月間
    止，連續向TMT 公司誆稱原告4筆佣金入款帳戶為系爭OBU帳
    戶，致TMT 公司陷於錯誤，而將應給付予原告之佣金匯入系
    爭OBU帳戶（明細詳如附表2所示，因原告曾向TMT 公司購買
    備品，故TMT公司即逕將所應支付4筆佣金數額扣除原告所應
    給付之備品價金日幣16,086,740元後匯款）。
  (三)原告查知上情後對被告提出刑事告訴，被告因涉犯刑法第
    339條第1項詐欺取財罪及同法第342條第1項背信罪等罪嫌，
    經臺灣臺北地方法院檢察署檢察官提起公訴（案列96年度調
    偵字第18號），嗣經本院及臺灣高等法院審理後（案列96年
    度易字第2909號、97年度上易字第2758號），以連續詐欺取
    財罪處斷，並遭判處其有期徒刑1年5月，減為有期徒刑8 月
    又15日確定在案。至甲○○被訴涉犯背信罪嫌部分，一審雖
    認定其有罪，惟二審認定被告並無此部分犯罪事實。因檢察
    官認此部分與其他有罪部分有裁判上一罪關係而提起公訴，
    就該部分未另為無罪之諭知，有各該刑事判決書在卷可稽（
    見本院卷第3-12頁、64-76頁）。
五得心證之理由：
  (一)先位之訴部分：
    1.原告無權依民法第184條第1項後段規定，請求被告賠償：
      按因故意或過失，不法侵害他人之權利者，負損害賠償
        責任。故意以背於善良風俗之方法，加損害於他人者亦
        同，民法第184條第1項定有明文。又關於侵權行為賠償
        損害之請求權，以受有實際損害為成立要件，若絕無損
        害亦即無賠償之可言（最高法院19年上字第363 號判例
        意旨參照）。
      原告主張被告應對其負侵權行為損害賠償責任，乃以被
        告故意設立系爭OBU帳戶，且施用詐術致TMT公司陷於錯
        誤，而將應給付予原告之佣金匯入系爭OBU 帳戶，致其
        未能受領佣金受有損害等語，為其論據。惟查：
        (1)被告雖於聖文森設立與原告英文名稱相同之「YEOU
          SHYANGSHING CO.,LTD.」公司，且以該公司名義在台
          灣開立系爭OBU帳戶，惟該等行為均為其對TMT公司所
          施用詐術之一環，致TMT 公司陷於錯誤而交付不應交
          付予被告之金錢，是被告詐欺行為之被害人，顯為
          TMT公司，而非原告甚明。
        (2)再者，原告與TMT 公司分別為依我國法律及日本法律
          設立之法人，二者之國籍不同，是原告與TMT 公司於
          90年12月27日訂立之「促進銷售基本契約」，具有涉
          外因素，該契約成立要件及效力之準據法，應依涉外
          民事法律適用法第6 條之規定定之。細觀該契約書之
          內容（見本院卷第114-116 頁），彼等於該契約書內
          並未針對準據法明確約定，而證人即原告之員工童麗
          鐶到庭證稱：前開契約書係TMT 公司派人至原告辦公
          室簽訂等語（見本院卷第161 頁背面），此亦為被告
          所是認（見本院卷第162 頁），可知系爭契約之行為
          地為我國，依涉外民事法律適用法第6條第2項中段之
          規定，此契約成立要件及效力之準據法，應為我國法
          。原告業依該契約之約定，仲介南亞公司等人與 TMT
          公司成立如附表1所示買賣契約，TMT公司即負有依約
          給付佣金予原告之義務。惟TMT公司係於附表2所示時
          間，將該等佣金匯入系爭OBU 帳戶內，因被告或被告
          於聖文森設立之「YEOU SHYANG SHING CO.,LTD.」，
          對前述佣金並無受領權限，且彼等亦非該等佣金債權
          之準占有人，是TMT 公司所為給付，對原告而言並不
          生清償效力（民法第309條第1項、第310 條參照），
          原告仍得依雙方間契約之約定，請求TMT 公司給付佣
          金。準此，亦難認為原告因被告之前述詐欺行為，受
          有喪失佣金債權之損害。
        (3)綜上，被告對TMT 公司施用詐術之背於善良風俗舉措
          ，雖使TMT 公司誤認其已清償對原告所負給付佣金債
          務，致不願再對原告為給付，使原告之給付佣金債權
          迄今尚未實現，惟原告之前開債權並未因此喪失，要
          難認為原告因被告之詐欺行為，受有喪失佣金債權之
          損害，原告即無權依侵權行為之法律關係，請求被告
          賠償。
    2.原告無權依民法第544 條規定，請求被告賠償：
      按受任人因處理委任事務有過失，或因逾越權限之行為
        所生之損害，對於委任人應負賠償之責，為民法第 544
        條所明定，惟欲依此規定請求賠償者，須先證明其與賠
        償義務人間有委任契約存在。
      原告雖主張：被告於離職後，仍負有為其向TMT 公司追
        索系爭佣金之義務，被告前述詐欺行為，顯已違反該義
        務義務，其得依前開規定請求被告賠償云云，被告則堅
        詞否認其有原告所指悖約行為。經查：
        (1)兩造均同認被告於原告任職期間，負責處理仲介他人
          與TMT公司締約，且向TMT公司收取佣金事宜，是依兩
          造間之勞務契約，被告確實負有為原告向TMT 公司收
          取佣金之義務。惟被告業於92年8 月即自原告離職，
          兩造間之勞務契約業已終止，被告再無為原告提供任
          何勞務之義務甚明。
        (2)原告雖主張：被告於離職前之92年7 月23日即出具簽
          呈，承諾於離職後繼續為原告處理向TMT 公司收取佣
          金之事宜，且基於附隨義務及後契約義務，其於離職
          後亦有義務處理該事宜云云。惟以：
          I細觀原告所指簽呈，被告係記載：「由YSS （即原
            告）代理在臺之業務及由TMT公司劃歸YSS代理之大
            陸業務，其佣金明細如附件第一部分。其分配及流
            向如附件第二部分。…款項匯入時間為交貨後30天
            至45天。為求公司資金運作順適，職建議以海外帳
            戶為進出管道，請明示帳戶明細資料，以利規劃及
            確保職離職後TMT 作業無誤」等語（見本院卷第30
            頁）。依文意而論，被告顯係於離職前預就自己職
            務內之事項對原告提出建議處理方式，以利原告於
            其離職前得加以規劃節省稅款，且能於其離職後順
            利收取對TMT 公司之佣金，並避免被告之後手無法
            銜接其業務。由該簽呈，並不足以證明被告承諾於
            離職後，仍對TMT 公司給付佣金一事有追蹤處理之
            義務。
          II又按一般經驗法則，離職員工對其原負責之佣金收
            取業務，不僅無繼續為原任職公司提供任何勞務之
            義務，付佣金之賣方與收受佣金之一方，亦無法接
            受非公司之員工介入。況佣金如何給付係TMT 公司
            之事務，第三人本即無權置喙，被告既自原告離職
            ，如謂原告仍將收取佣金之事務交由被告處理，顯
            與常情相違。況原告之總經理葉正宗於92年9月7日
            至同年月9日，尚率領員工赴日至TMT公司洽談，當
            面告訴TMT 公司人員，原告所有業務包含佣金之事
            不要被告介入等情，亦據證人童麗鐶於前開刑案審
            理時證稱：「（92年9 月間有祥興公司有無派你去
            日本TMT 公司開會？）有去拜訪」、「（你們去拜
            訪時，被告是否在你們公司任職？為何沒有一起去
            ？）那時他還在職，但是沒有天天來上班，他有表
            示要離職」等語；證人即TMT 公司人員日野常夫亦
            證稱：「有祥興公司的人確實有去日本TMT 公司，
            有四個人及一個翻譯來…」、「我們談的主題是黃
            先生的事情，從這個會議以後，就跟黃先生無關，
            以後業務接洽就跟這次有祥興公司出席的人接洽，
            黃先生就是被告…」、「在那個會議中，有祥興公
            司的人提到被告與有祥興公司已經沒有關係了…」
            等語明確（見刑案二審卷第106-108 頁審判程序筆
            錄），益證原告並未於被告離職後，仍授權其處理
            向TMT 公司收取佣金事宜。
        (3)承前所述，原告並未能證明被告離職後，兩造對 TMT
          公司佣金之收取事宜另成立委任契約，或被告仍有義
          務繼續為原告處理收取TMT 公司佣金之相關事宜，被
          告即無可能因違反該義務致原告受有損害，原告依民
          法第544 條規定請求被告賠償，亦非有理。
  (二)備位之訴部分：
    1.TMT 公司對被告有侵權行為損害賠償請求權存在：
      被告前對TMT公司誆稱系爭帳戶OBU帳戶為原告所有，致
        TMT公司陷於錯誤，而將如附表1所示應給付原告之佣金
        ，於附表2所示時間分次匯入系爭OBU帳戶等情，為被告
        所不爭執，被告顯係以背於善良風俗之方法，加損害於
        TMT公司，原告主張被告對TMT公司應負侵權行為損害賠
        償責任，核屬有據。
      惟被害人TMT 公司為依日本法律成立之法人，是前開侵
        權行為具有涉外因素，因此侵權行為所生之債，依涉外
        民事法律適用法第9條第1項之規定，其準據法為侵權行
        為地法。而被告在我國開立系爭OBU帳戶受領TMT公司交
        付之款項，以遂其詐欺犯行，是我國亦為侵權行為地，
        我國民法關於侵權行為之相關規定，於本件即有適用。
        故原告主張被告應依我國民法第184條第1項後段規定對
        TMT 公司負損害賠償責任，於法並無不合。
    2.原告無權依民法第242條規定，代位TMT公司行使侵權行為
      損害賠償請求權或不當得利返還請求權：
      原告雖主張：其對TMT公司有給付佣金之債權存在，TMT公
      司復對被告有侵權行為損害賠償請求權存在，TMT 公司怠
      於對被告行使權利，其為保全對TMT 公司之債權，自得代
      位TMT 公司訴請被告賠償，並由其代位受領云云。惟查：
      按債務人怠於行使其權利時，債權人因保全債權，得以
        自己之名義，行使其權利。但專屬於債務人本身者，不
        在此限，民法第242 條著有規定。此項代位權，乃債權
        人為保全其債權，得以自己之名義，行使債務人權利之
        權利，此權利之成立要件，除須債權債務關係存在、債
        務人怠於行使權利、債務人已負遲延責任外，尚須債權
        人有保全債權之必要。蓋代位權之目的，既在債權之保
        全，自須債權人之債權有不能受清償之危險，始得行使
        。至何謂保全債權必要，學說多數見解認為應以債務人
        陷於無資力為要件。
      查原告對TMT公司有如附表1所示之給付佣金債權存在，
        及TMT 公司對被告有侵權行為損害賠償債權存在，前均
        已詳述，而原告前已多次催告TMT 公司給付佣金未果，
        TMT 公司業已遲延給付佣金等情，亦有催告函及TMT 公
        司之回函在卷足憑（見本院卷第117-124頁）。惟由TMT
        公司之回函，可知該公司之所以拒絕給付原告佣金，乃
        因其認為其將款項匯入系爭OBU 帳戶，已對原告發生清
        償效力，足認該公司拒絕給付原告佣金之理由，並非該
        公司已陷於無資力，而是雙方對於該債務是否已因清償
        而消滅一節，認知不同所致。原告並未舉證證明TMT 公
        司已無資力清償對其所負債務，要難遽認其有行使民法
        242條之代位權，以保全其債權之必要。是不論TMT公司
        對被告是否有侵權行為損害賠償請求權或不當得利返還
        請求權存在，原告此部分之主張，均難認有據。
  (三)綜上所述，原告並未因原告之侵權行為受有損害，且被告並
    無於離職後，為原告向TMT 公司收取佣金之義務存在，即無
    原告所指違約情事，則原告先位依民法第184條第1項後段、
    第544條規定，請求被告賠償日幣35,959,260 元，並加計自
    起訴狀繕本送達翌日起算之法定遲延利息，為無理由，應予
    駁回。又原告並未舉證證明TMT 公司已無資力履行對其所負
    給付佣金債務，難認其有行使民法第242 條代位權以保全債
    權之必要，則其備位請求被告給付TMT公司日幣 35,959,260
    元及自起訴狀繕本送達翌日起算之法定遲延利息，並由其代
    位收領，亦無理由，應併予駁回。又原告之訴既經駁回，其
    假執行之聲請即失所附麗，爰併予駁回。
  (四)本件事證已明，兩造其餘攻擊防禦方法及舉證，經本院審酌
    後，認與判決結果無影響，爰不另一一論述，併予敘明。
六訴訟費用負擔之依據：民事訴訟法第78條。
中    華    民    國    99    年    4     月    14    日
                  民事第六庭    法  官  陳婷玉
附表一：
┌──┬─────────┬──────┬───────┬────────┐
│編號│   代理案名稱     │  契約號碼  │ 價金（日幣） │佣金數額（日幣）│
├──┼─────────┼──────┼───────┼────────┤
│ 1. │南亞越南廠128posi │22F1VA22700 │ 655,000,000元│    22,925,000元│
├──┼─────────┼──────┼───────┼────────┤
│ 2. │南亞越南廠64posi  │2OG1VAE9500 │ 556,600,000元│    19,481,000元│
├──┼─────────┼──────┼───────┼────────┤
│ 3. │南亞紡一廠48posi  │22F1GA41800 │ 205,000,000元│     8,200,000元│
├──┼─────────┼──────┼───────┼────────┤
│ 4. │力鵬4posi         │            │  48,000,000元│     1,440,000元│
├──┼─────────┼──────┼───────┼────────┤
│    │合計              │            │              │    52,046,000元│
└──┴─────────┴──────┴───────┴────────┘
附表二：
┌──┬────┬──────┐
│編號│ 匯款日 │金額（日幣）│
├──┼────┼──────┤
│ 1. │93.06.21│ 1,296,000元│
├──┼────┼──────┤
│ 2. │93.07.20│29,458,660元│
├──┼────┼──────┤
│ 3. │93.11.22│   820,000元│
├──┼────┼──────┤
│ 4. │94.09.20│ 4,384,600元│
├──┼────┼──────┤
│    │合計    │35,959,260元│
└──┴────┴──────┘
以上正本係照原本作成
如對本判決上訴，須於判決送達後20日內向本院提出上訴狀
中    華    民    國    99    年    4    月    14     日
                                書記官  吳鸝稻

司法院資訊處製作；財團法人民間司法改革基金會備份。
